【裁判字號】    94,重訴,266
【裁判日期】    950126
【裁判案由】    確認派下權存在等
【裁判全文】
臺灣士林地方法院民事判決             94年度重訴字第266號
原      告  庚○○
                        樓
訴訟代理人  許峻銘律師
被      告  甲○○
            丙○○
            己○○
            辛○○
            丁○○
            戊○○
兼 上 6 人  乙○○
訴訟代理人            應送達處.
上列當事人間請求確認派下權存在事件，本院於中華民國95年1
月5日言詞辯論終結，判決如下：
    主  文
確認原告對於祭祀公業施合春之派下權存在。
訴訟費用由被告負擔。
    事實及理由
一、原告主張：祭祀公業施合春係兩造先人施贊緒於日據時代明
    治年間，捐獻坐落芝蘭一堡湳雅庄土名石牌352 番（現地號
    為臺北市○○區○○段一小段92地號）土地一處所設立，並
    由施贊緒擔任第1 任管理人。施贊緒亡故後，由其男性子孫
    繼承為派下，即由其子施賜芸、施世在、施世真、施世基等
    4人任管理人輪流管理，而第2 任管理人施賜芸等4人相繼死
    亡後迄未選任管理人懸宕至今。該公業派下依繼承慣例遞嬗
    ，現存活之派下員除兩造外，尚有訴外人施宇民、施君錠共
    10人。原告父親施炳坤為第2任管理人施世基於民國80年7月
    19日收養之養子，依祭祀公業派下繼承之慣例及現行實務見
    解，應認有派下權存在，而原告父親於87年11月30日死亡，
    原告自因繼承享有派下權無疑，詎被告於94年7月9日召開之
    派下員大會，竟以原告父親係養子為由，否認原告有派下權
    ，並決議剔除原告之派下權，且欲以該會議記錄申請民政機
    關發給派下證明，侵害原告對該祭祀公業之公同共有權利，
    若不提起本件確認訴訟，則原告法律上之地位，將無以確保
    ，為此，以否認原告派下權之派下員為被告，提起本訴，並
    聲明：確認原告對於祭祀公業施合春之派下權存在。
二、被告則以：臺灣民間祭祀公業係宗祧繼承之遺制，依習慣其
    派下員應為享祀者之男系子孫，公業所有祭產，為公同共有
    性質，非子孫之應繼承財產，亦無應有部分，而養子女雖有
    繼承權，惟究非養父以上尊親之直系血親卑親屬，是養子女
    除公業另有規約以外，對於公業祭產應無派下權存在之理。
    原告之父施炳坤雖係派下員施世基之養子，依上開習慣仍無
    派下權存在，則其後代之原告亦無從繼承派下權等語，資為
    抗辯，並聲明：原告之訴駁回。
三、按確認法律關係之訴，非原告有即受確認判決之法律上利益
    者，不得提起之，民事訴訟法第247條第1項前段定有明文。
    而法律關係之存否不明確，致原告在私法上之地位有受侵害
    之危險，而此危險得以對於被告之確認判決除去之者，則原
    告有即受確認判決之法律上利益，得依前開規定提起確認之
    訴（最高法院52年台上字第1922號判例參照）。查，本件原
    告起訴主張對於祭祀公業施合春有派下權存在，而其主張為
    出席94年7月9日派下員大會之被告所否認，有原告所提出被
    告不爭執之祭祀公業施合春派下員大會會議記錄、派下全員
    名稱及推舉書可憑，是就原告派下權之存否於兩造間即有爭
    執，原告私法上地位自有受侵害之危險，且此危險得依對於
    被告之確認訴訟予以除去，是原告提起本訴有即受確認判決
    之法律上利益存在，合於前揭規定，應予准許，先予敘明。
四、本件不爭執事項：
  (一)祭祀公業施合春係施贊緒於日據時代明治年間，捐獻座落芝
    蘭一堡湳雅庄土名石牌352 番（現為台北市○○區○○段一
    小段92地號）土地所成立，並由施贊緒擔任第1 任管理人，
    施贊緒死亡後，由其男性子孫繼承為派下，並由其子施賜芸
    、施世在、施世真、施世基4 人擔任管理人，而第2 代管理
    人施賜芸等4 人相繼死亡後，迄未改選管理人。
  (二)原告係施炳坤之子，施炳坤則係派下員施世基於80年7 月19
    收養之養子。施世基除收養施炳坤外，另育有長子戊○○。
  (三)祭祀公業施合春於94年7 月9 日上午召開派下員大會，出席
    派下員即被告7 人，推舉被告乙○○為主席，決議確認派下
    員名冊共9人，除被告7人外，另有施宇民、施君錠。被告等
    否認施世基之養子施炳坤有派下權，故認施炳坤之子即原告
    亦無派下權而予以剔除。並決議推舉被告乙○○為申報人，
    向民政機關申請核發派下全員證明書。
  (四)施贊緒於明治32年12月26日捐地成立祭祀公業施合春時，所
    立書面捐地批字，末段載有「一批明公業派下辭世由後代男
    性子孫繼受房份養子亦同權…」之內容。
    以上各節，業據原告提出派下繼承系統表、戶籍謄本、土地
    台帳影本、土地登記簿謄本、台灣省土地關係人繳驗憑證申
    報書影本、派下大會記錄、派下名冊、推舉書、財產清冊及
    捐地批字等影本為證，並為被告所不爭，堪信為真實。
五、綜合兩造前述主張、答辯，及上開不爭執事項，則本件之爭
    點厥為：祭祀公業施合春派下員之養子有無派下權？析之如
    下：
  (一)按，民事，法律所未規定者，依習慣；無習慣者，依法理，
    民法第1條定有明文。有關祭祀公業及其派下權，在我現行
    民法並無規定，自應依民法第1條規定依習慣審理（最高法
    院84年度台上字第442號判決要旨參照）。又，台灣之祭祀
    公業係以祭祀祖先為目的而設立之獨立財產，係屬派下全體
    公同共有祀產之總稱，其設立方式，依習慣有以太祖為享祀
    人而採取廣泛之族人為其範圍，或以最近共同始祖為享祀人
    ，將其範圍限於家產分割當時，或分財後不久所成立各家之
    親屬。惟不論何者，原則上均須為祭祀公業之設立人及其繼
    承人始得為派下（參見台灣民事習慣調查報告第703、712、
    740、741）。此有最高法院90年度台上字第46號判決要旨可
    參。另按，祭祀公業係以祭祀祖先為目的而設立之獨立財產
    ，原則上，祭祀公業之設立人及其承繼人全體均得為派下員
    ，惟祖宗之祭祀，為男子之權責，而實際上往往因無子繼嗣
    ，於焉產生人為擬制之養子制度，是依民間習慣，收養之目
    的係在傳宗接代及祭祀祖先。由是觀之，養子應認為有派下
    權，依台灣民間習慣，養子亦得為派下員。最高法院82年台
    上字第2718號判決亦揭有此旨，足資參酌。至於內政部69年
    5月9日臺內地字第9984號函雖釋以：依現行民法規定，被收
    養人與收養人發生法律上親子關係，是養子女應享有對養父
    母之繼承權甚明；然養子女究非養父之父以上尊親之直系血
    親卑親屬，故在養父生前未經分割取得之祭產，除有例外情
    形外，養子女原則上無繼承權等文，惟該函示並釋明所謂例
    外情形有4：1.依公業內部契約規章規定者。2.經派下員全
    體同意者。3.經派下員大會通過者。4.其父或祖雖係養子，
    均參加族中祭祀公業活動，早為前輩派下員默認者，有原告
    所提出上開函文可參。
  (二)查，本件祭祀公業施合春係由施贊緒捐獻土地所成立，自以
    設立人施贊緒之繼承人為派下員，而施贊緒係以追思祭祀其
    父親施謙益為宗旨而設立祭祀公業施合春，於設立之時，並
    立有書面捐地批字乙份，該捐地批字性質上即屬公業之內部
    規章，而該捐地批字，末段並載有「一批明公業派下辭世由
    後代男性子孫繼受房份養子亦同權…」之內容，有原告所提
    出被告不爭執之捐地批字影本存卷為憑，足見依設立者捐贈
    規章旨意，祭祀公業施合春派下員之養子亦應與直系血親卑
    親屬同享有派下權，並參酌前揭說明，堪認祭祀公業施合春
    派下員之養子應享有派下權，殆無疑義。被告前述抗辯，核
    屬無據，自不足採。
  (三)綜上所述，原告父親施炳坤為派下員施世基之養子，乃兩造
    所不爭執，依前述說明，其自享有派下權，而原告係施炳坤
    之子，施炳坤已於87年11月30日死亡，亦有戶籍謄本在卷可
    憑，原告自因繼承而取得派下權，亦堪認定。
六、從而，原告請求確認對於祭祀公業施合春之派下權存在，為
    有理由，應予准許。
七、據上論結，本件原告之訴為有理由，依民事訴訟法第78條、
    第85條第1項前段，判決如主文。
中    華    民    國    95    年    1     月    26    日
                  民事第二庭  法  官  施月燿
以上正本證明與原本無異。
如對本判決上訴須於判決送達後20日內向本院提出上訴狀。
中    華    民    國    95    年    2     月     7    日
                              書記官  韓金發


司法院資訊處製作；財團法人民間司法改革基金會備份。
